臺灣高雄地方法院刑事判決　
111年度金訴字第77號
公  訴  人  臺灣高雄地方檢察署檢察官
被      告  李咨瑩


上列被告因違反洗錢防制法等案件，經檢察官提起公訴（110年
度偵字第15793號），本院判決如下：
    主  文
李咨瑩無罪。
    理  由
一、公訴意旨略以：被告李咨瑩預見將自己金融帳戶提供他人使
    用，依一般社會生活通常經驗，可能成為詐騙集團收取他人
    受騙款項之用，而幫助他人從事詐欺犯罪，竟仍基於縱有人
    持其金融帳戶作為犯罪工具，亦不違背其本意之幫助詐欺故
    意，於民國110年3月13日，將其所申請開立之臺灣新光商業
    銀行股份有限公司鳳山分行帳號0000000000000號帳戶(下稱
    新光銀行帳戶)帳號及密碼等資料，提供予詐騙集團使用。
    嗣該詐騙集團成員取得帳戶資料後，即於110年3月15日17時
    56分許，假冒購物網站「check 2 check」服務人員，向范○
    庭（92年9月生，真實姓名年籍詳卷）謊稱：因系統操作錯
    誤，誤將范○庭設定為VIP會員，須依指示操作自動提款機以
    取消VIP設定云云。致范○庭陷於錯誤，依詐騙集團成員指示
    操作自動提款機，而於同日18時36分許，匯款新臺幣（下同
    ）2萬4,123元至上開新光銀行帳戶，旋遭詐騙集團成員提領
    一空。因認被告涉犯刑法第30條、第339條第1項幫助詐欺取
    財罪嫌。
二、起訴範圍之認定
(一)按，法院不得就未經起訴之犯罪審判，刑事訴訟法第268條
    定有明文。又犯罪事實是否已起訴，應以起訴書犯罪事實欄
    記載為準，刑事訴訟法第264條第2項關於起訴書程式之規定
    ，旨在界定起訴之對象，亦即審判之客體，並兼顧被告行使
    防禦權之範圍，其中屬於絕對必要記載事項之「犯罪事實」
    應如何記載為適當，法律無明文規定，然起訴書所載犯罪事
    實應「足以表明起訴範圍」，而就特定犯罪之構成要件具體
    事實（例如特定被告、犯罪時間、地點、犯罪行為暨其侵害
    客體、被害法益內容、及犯罪行為性質、是否持續對法益造
    成侵害等因素）加以記載，一方面使法院得以確定審理範圍
    ，他方面令被告知悉係因何項犯罪事實遭起訴而為防禦之準
    備，始可認為屬「起訴事實」。
(二)依本案起訴書「犯罪事實」欄所載，僅敘及被告係基於幫助
    詐欺之不確定故意，將新光銀行帳戶資料提供予詐騙集團使
    用，致告訴人范○庭（下稱告訴人）遭詐欺後，匯款至被告
    上開新光銀行帳戶內等節，惟對於被告有無洗錢之主觀犯意
    及被告有無直接或幫助掩飾、隱匿該詐欺犯罪所得之客觀行
    為等構成要件具體事實均無記載，且公訴檢察官亦當庭更正
    被告之所犯法條僅限於幫助詐欺取財（見金訴卷第54頁），
    而認起訴書所犯法條關於違反洗錢防制法部分為贅載，依照
    前揭說明，應可認定起訴之範圍僅限於幫助詐欺取財部分，
    至於涉嫌違反洗錢防制法部分，是否為本案審理之範圍，端
    視起訴之幫助詐欺取財部分是否成立而定，且因本院認無法
    證明被告犯罪（詳後述），即不生起訴之效力及於違反洗錢
    防制法部分，自無從就違反洗錢防制法部分併與審理，先予
    敘明。　　
三、按，犯罪事實應依證據認定之，無證據不得認定犯罪事實；
    不能證明被告犯罪者，應諭知無罪之判決；刑事訴訟法第15
    4條第2項、第301條第1項分別定有明文。次按，認定犯罪事
    實所憑之證據，雖不以直接證據為限，間接證據亦包括在內
    ，然無論直接證據或間接證據，其為訴訟上之證明，須於通
    常一般之人均不致有所懷疑，而得確信其為真實之程度者，
    始得據為有罪之認定，倘其證明尚未達此一程度，而有合理
    之懷疑存在而無從使事實審法院得有罪之確信時，即應由法
    院為諭知被告無罪之判決（最高法院76年台上字第4986號判
    決意旨參照）。
四、檢察官認被告涉犯前開罪嫌，無非係以被告之供述、告訴人
    之指訴、及相關報案紀錄、匯款紀錄、新光銀行帳戶之交易
    明細為主要論據。
五、訊據被固坦承於前開時間，將新光銀行帳戶之資料告知他人
    ，並於110年3月15日前往提款告訴人所匯入款項中之2萬4,0
    00元之事實，惟堅詞否認有何幫助詐欺犯行，辯稱：這個帳
    戶是我薪資轉帳帳戶，我之所以將帳戶資料告知他人，是因
    為有人佯稱購物網站人員來電說我在購物網站購物後，他們
    誤將我升級為高級會員，我將遭扣會費1萬2,000元，續由假
    冒銀行人員之人打電話給我，要我去自動提款機確認我的銀
    行帳戶有沒有遭到扣款，並要我把帳戶的錢轉出去及購買遊
    戲點數，他後續會將款項整合後重新匯入我的帳戶，我因而
    提供新光銀行帳戶資料給對方，並加一個通訊軟體LINE暱稱
    為「客服」的帳戶為好友。我也是遭到詐欺，我報警後，詐
    欺我的人已經遭到起訴等語。
六、本院查：
(一)前揭新光銀行帳戶為被告所申設、使用，其於前述時間，告
    知詐欺集團該帳戶資料；詐欺集團取得上開帳戶資料後，即
    由不詳成年成員於110年3月15日17時56分許，假冒購物網站
    服務人員對告訴人施詐，致告訴人陷於錯誤，乃操作自動提
    款機轉帳2萬4,123元至被告前開帳戶，而由被告於同日稍後
    提領2萬4,000元之事實，業據被告於警詢、偵訊及本院審理
    時供承在案（見警卷第1至6頁、偵卷第43至45頁、金訴卷第
    36、58頁），復據告訴人於警詢時指訴明確（見警卷第41至
    43頁），並有告訴人提供之相關報案紀錄、匯款及通聯紀錄
    、被告之新光銀行帳戶開戶資料暨交易明細在卷可據（見警
    卷第21至25頁、第39頁、第45至59頁），被告所提供上揭帳
    戶遭詐騙集團成員利用作為向告訴人詐取財物所使用之工具
    乙情，首堪認定。
(二)惟按，惟近年來我國檢警極力偵查詐欺集團犯罪，由於詐欺
    集團詐騙被害人後需取得贓款，復要避免遭檢警查獲集團成
    員真實身分，故需大量蒐集人頭帳戶，並尋覓車手負責提款
    ，然因檢警近年追查詐欺集團之成果，詐欺集團對此亦有所
    應變，為能順利取得人頭帳戶或募得車手，遂改以其他方式
    取得、徵求。而一般人對於社會事物之警覺性或風險評估，
    常因人而異，況且詐騙手法日新月異，更時有高學歷、有豐
    富知識或社會經驗者遭詐欺之情事發生，故非僅憑學識、工
    作或社會經驗即可全然知悉詐欺集團之詐騙手法。又詐欺集
    團成員取得帳戶使用之可能原因甚多，或因帳戶所有人認有
    利可圖而自行提供進而提款，抑或於無意間洩漏，甚或因帳
    戶所有人遭詐騙、脅迫始提供予詐欺集團成員，皆不無可能
    ，並非必然係出於幫助詐欺取財之犯意而為之，苟帳戶所有
    人提供帳戶予他人時，主觀上並無幫助詐欺犯罪之認識，自
    難僅憑被害人遭詐騙之款項係匯入帳戶所有人提供之帳戶，
    即認帳戶所有人確有幫助詐欺取財之犯行。因此，有關詐欺
    犯罪成立與否，自不得逕以帳戶所有人持有之帳戶有無淪為
    詐欺集團使用為斷，應予審究被告究竟係基於何原因提供其
    帳戶予詐欺集團，用以認定被告對於其行為可幫助詐欺取財
    犯行，主觀上有無認識或預見，綜合行為人之素行、教育程
    度、財務狀況與行為人所述情節之主、客觀情事，本於經驗
    法則，以為判斷之基礎，審慎認定。
(三)本案尚無從認定被告主觀上有幫助他人詐欺取財之犯意，茲
    分述如下：
　1.被告辯稱其亦遭人詐欺，方告知他人帳戶資料供使用等語，
    並提出於110年3月13日之手機通話紀錄照片、與LINE暱稱為
    「客服」之人的對話紀錄翻拍照片為證（見警卷第7至15頁
    ），而觀諸上開LINE對話紀錄，被告於同日17時36分許與「
    客服」語音通話41分鐘後，「客服」隨即傳送「您下班了我
    再跟您聯絡」、「很高興為您服務等語」；復於翌（14）日
    14時54分許，被告傳送「不好意思，我早上有去刷卡片，錢
    還沒進去...」，「客服」立即回以「沒關係，李小姐，我
    稍後給妳做個查看」、「剛剛有給您查看，24小時內入帳。
    有入帳了我會讓您查詢就可以了」、「很高興為您服務，您
    下班了我們」等語，嗣於17時44分許，被告再傳送「錢進去
    帳戶了嗎？」之訊息予「客服」，並於19時38分許與「客服
    」語音通話21分25秒後，於20時9分傳送「請問一下，好了
    嗎？」之訊息予「客服」、於20時15分至51分間，撥打三次
    語音通話予「客服」，惟「客服」均未予以回應（見警卷第
    11、13頁）。由上開對話可見，被告迭次詢問對方是否已將
    款項匯入其帳戶，而對方亦表示會於24小時內入帳，故被告
    辯稱對方假冒為銀行人員要為其整合帳戶存款等語，尚非無
    據。再者，暱稱「客服」之人確以服務客戶之身分自居，一
    再對被告使用尊稱「您」，而被告雖將新光銀行帳戶資料告
    知不認識之他人，但在交付帳戶資料後，仍持續向「客服」
    詢問處理情形，故被告辯稱：我也是被騙等語，亦非全然無
    憑，則被告主觀上是否有幫助他人詐欺取財之犯意，尚屬有
    疑。
　2.再查，本案新光銀行帳戶自110年1月至3月間，有多筆註明
    「薪資轉帳」、「獎金」之款項匯入，另於110年3月13日前
    ，有多筆尋常之交易紀錄，有該帳戶之交易明細附卷足憑（
    見警卷第25頁），可見該帳戶為被告之薪資轉帳及慣用之帳
    戶甚明。又被告於提供帳戶當日（即110年3月13日），本有
    餘額10萬4,759元，有前揭交易明細可參，足認被告並非經
    濟陷於窘迫之人，尚無提供帳戶以獲取些許對價維生之動機
    。再者，一般提供帳戶予詐欺集團使用者，均交付非供自己
    日常慣行使用帳戶，以免該帳戶遭凍結造成本身日常生活所
    需金融交易不便之情形迥異。衡以該等帳戶既係被告用於薪
    資轉帳所用之帳戶，倘其於提供帳戶資料時，已對涉及詐欺
    犯行有所預見，自無提供該等帳戶，而冒日後帳戶遭凍結或
    被列為警示帳戶，無法領取薪資及投資獲益，徒增諸多不便
    之理，益證被告交付該帳戶資料時，並無將之供詐欺集團使
    用之意。
　3.從被告前揭帳戶之交易往來明細顯示，該帳戶於110年3月13
    日16時24分許，尚有存款10萬4,759元，此與一般提供帳戶
    供詐欺集團所用者，所交付之帳戶餘額本已所剩無幾之常情
    不符。其次，被告於同日16時27分許，自前揭帳戶轉帳2萬9
    ,985元至某位不識者之帳號000000000000號帳戶，有前揭交
    易往來明細可參，此核與被告所辯對方指示其將帳戶內之存
    款轉出等語相符，而該款項是被告原本自有之存款，並非他
    人遭詐騙所匯入之款項，倘若被告係提供帳戶供詐騙集團使
    用，豈有於提供帳戶之餘，再提供金錢予該集團造成自己損
    失之理。再者，被告於同日16時31分至21時22分許，其分5
    次提領共7萬4,000元現金，旋於同日22時24分許以LINE告知
    「客服」要前往全家便利商店，並於3分鐘後以LINE傳送購
    買遊戲點數之收據予「客服」等情，有前揭交易往來明細及
    LINE對話紀錄可參（見警卷第11、25頁），可見被告購買遊
    戲點數確係依「客服」之指示而為，若被告確有意提供帳戶
    予他人犯罪之用，其大可將帳戶內存款提領殆盡，實無將款
    項轉帳至陌生帳戶及購買大量遊戲點數之必要。故被告辯稱
    ：對方騙我把我帳戶的錢存入指定之帳戶，另有要求我購買
    點數等語，尚非全然不可採信。
　4.又某詐欺集團成員於110年3月13日15時許，冒用購物網站人
    員之名義，向被告佯稱將被告誤設為高級會員，被告須依指
    示行事才可解除設定云云，致被告陷於錯誤，匯款2萬9985
    元至第三人明湘婷之臺灣銀行帳戶，而收取該帳戶之人即孫
    瑞陽因此經起訴在案，有臺灣臺北地方檢察署110年度偵字
    第13641號起訴書在卷可參（見金訴卷第11至19頁），而該
    案之詐騙集團對本案被告施用之詐術，核與被告於本案抗辯
    詐欺集團使用之詐術方式相符，故被告確有可能誤信「客服
    」所言為真，未能小心求證，而將本案帳戶帳號告知他人人
    ，實不能以吾等客觀常人智識經驗、甚至從事犯罪偵查、審
    判工作者之智識經驗為基準，遽予推論被告必具相同警覺程
    度。況觀諸前開對話紀錄，被告於交付帳戶後，仍持續向「
    客服」詢問處理情形，更加證明被告至此時仍認為其係與客
    服人員在處理購物網站誤將其升級為高級會員並扣款所需。
    從而，被告或有不夠警覺之處，惟此思慮不周與其主觀上預
    見及容任他人遂行不法行為，實非等同，尚難遽論被告對於
    本案帳戶遭詐欺集團用以詐騙告訴人有何預見其發生而不違
    背本意之犯意，自難認被告具有幫助詐欺取財之故意。
　5.綜上，本件依檢察官提出之證據，既僅能證明被告有告知他
    人帳戶帳號，該等帳戶嗣並經詐欺集團用以詐騙告訴人匯入
    款項，然尚不足認定被告主觀上有幫助犯詐欺取財之犯意。
七、據上，本件公訴意旨雖認被告涉犯幫助詐欺取財罪嫌，惟經
    核公訴意旨所提出之證據及證明方法，因所提出之證據，均
    尚有合理懷疑存在，未達於通常一般之人均不致有所懷疑，
    而得確信其為真實之程度者，依照前揭說明，自應對被告為
    無罪之諭知。
據上論斷，應依刑事訴訟法第301條第1項前段，判決如主文。　
本案經檢察官張媛舒提起公訴，檢察官李佳韻到庭執行職務。
中　　華　　民　　國　　111 　年　　5 　　月　　25　　日
              刑事第十五庭  審判長法  官  方錦源
                                  法  官  都韻荃
                                  法  官  詹尚晃
以上正本證明與原本無異。
如不服本判決應於收受送達後20日內向本院提出上訴書狀，並應
敘述具體理由；如未敘述上訴理由者，應於上訴期間屆滿後20日
內向本院補提理由書（均須按他造當事人之人數附繕本）「切勿
逕送上級法院」。
中　　華　　民　　國　　111 　年　　5 　　月　　25　　日
                                  書記官  許麗珠